臺灣高雄地方法院刑事判決
110年度侵訴字第49號
公  訴  人  臺灣高雄地方檢察署檢察官
被      告  郭子維



指定辯護人  本院公設辯護人黃文德
上列被告因妨害性自主罪案件，經檢察官提起公訴（110年度偵
字第8376號），本院判決如下：
    主  文
丁○○對精神障礙之人犯強制猥褻罪，處有期徒刑參年陸月。
    事  實
一、丁○○因經常至高雄市○○區○○路○○號某機車行（真實地址及名
    稱詳卷）訪友，而在該處見過代號AV000-A110036之成年女
    子（下稱乙○，真實姓名年籍資料詳卷），並經該處1樓經營
    機車行之不詳男子轉述，得知乙○為精神障礙之人。嗣於民
    國109年12月25日20時56分許，丁○○在家樂福鼎山店（址設
    高雄市○○區○○○路000號）内，見乙○正等待友人即代號AV000
    -A110036B（下稱丙女，真實姓名年籍資料詳卷）下班之際
    ，竟基於對有精神障礙之人強制猥褻之犯意，以購買便當予
    乙○食用為餌將乙○誘出，並騎乘車牌號碼000-000號普通重
    型機車，搭載乙○購買便當後，旋將乙○載至高雄市○○區○○街
    00號之龍池宮前，並以為乙○按摩為由要求乙○躺在草地上，
    丁○○旋不顧乙○之反對，違反乙○之意願，抱住乙○並將乙○外
    套拉鍊拉開，伸手觸摸乙○之胸部得逞。嗣因乙○要求返回家
    樂福鼎山店找丙女，丁○○始騎乘機車搭載乙○返回家樂福鼎
    山店，乙○即對丙女告知上情，並經乙○之姊即代號AV000-A1
    10036A（下稱乙女，真實姓名年籍資料詳卷）帶同乙○報警
    處理，始查悉上情。
二、案經乙○訴由高雄市政府警察局三民第二分局報告高雄地方
    檢察署偵查起訴。
    理  由
壹、程序部分
　　按，被告以外之人於審判外之陳述，雖不符刑事訴訟法第15
    9條之1至第159條之4之規定，然經當事人於審判程序同意作
    為證據，法院審酌該言詞陳述或書面陳述作成時之情況，認
    為適當者，亦得為證據。又當事人、代理人或辯護人於法院
    調查證據時，知有第159條第1項不得為證據之情形，而未於
    言詞辯論終結前聲明異議者，視為有前項之同意，刑事訴訟
    法第159條之5定有明文。查，本案所引用之相關證據資料（
    詳後引證據），其中各項言詞或書面之傳聞證據部分，縱無
    刑事訴訟法第159條之1至第159條之4或其他規定之傳聞證據
    例外情形，被告及辯護人迄於言詞辯論終結前均未聲明異議
    ，本院審酌上開證據作成時之情況，並無違法取證或其他瑕
    疵，認為以之作為證據為適當，而具有證據能力。
貳、實體部分
一、認定犯罪事實所憑之證據及理由
    訊據被告坦承有於上開時、地，對乙○強制猥褻之事實，惟
    矢口否認有何對精神障礙之人為強制猥褻罪之犯行，辯稱：
    我不知道乙○有精神障礙的問題云云。辯護人則以：一般人
    對他人患有精神障礙未必能於短時間內察覺，且被告本身亦
    領有輕度身心障礙證明，依其智能無法察覺乙○有精神障礙
    ；雖被告於偵查中提及乙○受到刺激所以怪怪的，不代表被
    告明知乙○有精神障礙等語，為被告辯護。經查：
　㈠被告於上開時、地對乙○為強制猥褻之事實，業據被告於審理
    時坦認在卷（見審侵訴卷第86、111、129、171頁；院卷第2
    7頁），核與證人即告訴人乙○、乙女、丙女之證述相符（見
    警卷第17至22、35至41頁；偵卷第21至24頁），並有監視器
    畫面截圖、指認犯罪嫌疑人紀錄表、真實姓名對照表、性侵
    害案件減少被害人重複陳述作業訊前訪視紀錄表、性侵害犯
    罪事件通報表、監視器畫面光碟可稽（見警卷第7至15、23
    至33、43至49頁；證物彌封袋），足認被告之自白與事實相
    符，應堪採信，是此部分之事實，首堪認定。
　㈡被告明知乙○為精神障礙之人，理由如下：
　1.按，被害人有無刑法第222 條第1 項第3 款所定「精神、身
    體障礙或其他心智缺陷」加重條件之認定，依立法理由之說
    明，雖不以被害人是否領有身心障礙手冊為判斷之依據，而
    以被害人身、心之客觀狀態作為認定之標準，以與保護被害
    人之意旨相呼應。又所謂身心障礙者，依身心障礙者權益保
    障法第5條規定，係指有該條所列神經系統構造及精神、心
    智功能等8款事由之身體系統構造或功能，有損傷或不全導
    致顯著偏離或喪失，影響其活動與參與社會生活，經醫事、
    社會工作、特殊教育與職業輔導評量等相關專業人員組成之
    專業團隊鑑定及評估，領有身心障礙證明者而言。而有關身
    心障礙者之鑑定，依同法第6條第3項授權制定之身心障礙者
    鑑定作業辦法，對於相關鑑定流程、鑑定醫療機構之適格、
    鑑定醫師應負義務、鑑定結果之爭議與複檢等項，均有詳細
    規定，從而性侵害犯罪之被害人如已領有身心障礙手冊，則
    其有關身體或精神方面障礙之鑑定結果，在別無反證之情形
    ，自應認已該當於上開法條所定「精神、身體障礙或其他心
    智缺陷」之加重條件（最高法院104年度台上字第1656號判
    決意旨參照）。經查，被害人乙○罹有思覺失調症，領有輕
    度身心障礙證明乙節，且乙○之身心障礙為心智功能之障礙
    類別，有其身心障礙證明與高雄市○○區○○000○0○00○○市○區○
    ○○00000000000號函所附之乙○身心障礙鑑定資料可參（見院
    卷之證物彌封袋），故乙○為精神障礙之人，堪以認定。
　2.被告雖以前揭情詞置辯，且辯護人亦以前揭情詞為被告辯護
    。惟查：
　⑴關於被告認識乙○之過程，被告於偵查時供稱：我大概知道乙
    ○有一點精神障礙，她租在機車行時，我聽機車行老闆說她
    受到刺激，才會整個變成這樣，她會一直罵等語（見偵卷第
    35頁）；復於審理時陳稱：乙○跟我說她受到刺激才會變成
    這樣，就會一直亂罵，我看過她一直罵丙女，就我的觀察，
    乙○的行為是有點怪怪的等語（見院卷第36至37頁），核與
    證人即乙○友人丙女於警詢及偵查中證稱：被告常到該機車
    行找人聊天等語相符（見警卷第40頁；偵卷第22頁），而堪
    採信。依此可見，被告前來機車行偶見乙○後，對乙○產生好
    奇，乃與機車行老闆聊及乙○，而於閒聊中得知乙○之行為舉
    止有怪異之處，乃係受到刺激所引發，並曾親見乙○一直責
    罵丙女不停，並再自行觀察乙○之行為甚明。換言之，被告
    對於乙○之認識，非僅止於機車行老闆之轉述，尚包括其親
    見乙○、丙女之互動及觀察乙○之行止而來，是其於偵查中供
    稱：「（問：你知不知道乙○有一點精神障礙？）大概知道
    」一語（見偵卷第35頁），即屬表明知悉乙○有精神障礙之
    意甚明。
　⑵再由被告與乙○素昧平生，在未直接與乙○對話攀談之前，經
    由他人告知乙○的狀況，並結合其自身的從旁觀察，即可清
    楚察覺乙○應對交談有異於常人等情觀之。足認乙○精神障礙
    之表現相當程度有所外顯，並非隱微而使人無法察知。而被
    告於本案發生當下，既有與乙○直接對談，又有騎乘摩托車
    搭載乙○先後至不同地點，可認被告當下對於乙○整體精神與
    智能狀況較一般同齡女子為弱乙節，自當明瞭，益徵被告於
    案發當時知悉乙○為精神障礙之人無訛。
　⑶復從被告犯罪手法觀之，被告自承於本案發生前未與乙○聊過
    天（見院卷第35頁），竟在見到乙○一人於家樂福停留，便
    上前詢問要幫乙○購買便當，隨後騎乘機車將乙○先後載往便
    當店與寺廟等不同地點，甚而在寺廟旁以為乙○按摩為由，
    要求乙○平躺在草地上。此等舉動對一般不熟之人而言均已
    顯突兀，遑論是對素昧平生之人為之，倘非被告已察悉乙○
    之精神與心智弱於常人，焉敢對乙○做出上開舉動。益見被
    告主觀上明知乙○為精神障礙之人，故被告所辯，不足採信
    。
　⑷又乙○精神與心智弱於常人之狀態，相當程度有所外顯，且為
    周遭之人所得輕易察悉，業如前述，佐以被告自承為高職維
    修科系畢業，且是自行申辦手機門號，知悉該門號為台灣之
    星電信公司，及自己是以門號搭配0元手機方案購機等語（
    見院卷第35、39頁），足見被告不僅具有基本之智識能力，
    且對社會生活常識有所掌握與認識。且由其觀察乙○與他人
    互動情形，進而伺機接近乙○之前開犯罪手法觀之，被告應
    有觀察人物、判斷事理之能力，是其在與乙○相處往來過程
    中，可與常人般有能力辨析乙○之精神障礙情況，自不得執
    被告領有輕度身心障礙證明而為有利於其之認定，是辯護人
    辯護稱：被告本身亦領有輕度身心障礙證明，依其智能並無
    法察覺乙○的智能障礙情況等語，尚非有據。
　㈢綜上所述，被告之自白與事實相符，堪以採信，至其所辯應
    係事後卸責之詞，不足採信。從而，本案事證明確，被告犯
    行洵堪認定，應依法論科　
二、論罪科刑
　㈠核被告所為，係犯刑法第224條之1、第222條第1項第3款之對
    精神障礙之人為強制猥褻罪。起訴意旨雖僅認被告係涉犯刑
    法第224條第1項強制猥褻罪，漏未論及刑法第224條之1與第
    222條第1項第3款之加重強制猥褻罪部分，容有未洽，惟基
    本社會事實同一，且本院於審理中，業已告知其尚可能涉犯
    此部分之罪名（見院卷第26頁），已予被告答辯之機會，自
    應依刑事訴訟法第300條規定變更起訴法條。
　㈡爰以行為人之責任為基礎，審酌被告否認強制猥褻之對象為
    精神障礙女子之犯後態度，見乙○有精神障礙仍為圖一己性
    慾之滿足，竟對乙○為強制猥褻犯行，侵害被害人乙○性自主
    決定權，惡性非輕，造成乙○心理及精神上之陰影，應予非
    難。且未能與乙○和解或取得原諒，亦有可議之處。惟慮及
    被告坦承強制猥褻之犯行，本身亦有精神疾病，兼衡被告自
    述之智識程度、經濟暨生活狀況（因涉及個人資料保護等隱
    私權維護，爰不予揭露），暨犯罪動機、手段、所生危害等
    一切情狀，量處如主文所示之刑。　
據上論斷，應依刑事訴訟法第299條第1項前段、第300條，判決
如主文。
本案經檢察官丙○○提起公訴，檢察官甲○○到庭執行職務。
中　　華　　民　　國　　111 　年　　4 　　月　　19　　日
                  刑事第十五庭　審判長法　官　方錦源
                                      法　官  詹尚晃
                                      法　官　陳彥霖
以上正本證明與原本無異。
如不服本判決應於收受送達後20日內向本院提出上訴書狀，並應
敘述具體理由；如未敘述上訴理由者，應於上訴期間屆滿後20日
內向本院補提理由書（均須按他造當事人之人數附繕本）「切勿
逕送上級法院」。
中　　華　　民　　國　　111 　年　　4 　　月　　20　　日
  　　　　　　　　　　　　　　　　　  書記官　陳怡秀　　
附錄本案論罪科刑法條：　　　　　　　　　　　　　　　　　 刑法第222條、第224條、第224條之1
刑法第222條
犯前條之罪而有下列情形之一者，處7年以上有期徒刑：
一、二人以上共同犯之。
二、對未滿十四歲之男女犯之。
三、對精神、身體障礙或其他心智缺陷之人犯之。
四、以藥劑犯之。
五、對被害人施以凌虐。
六、利用駕駛供公眾或不特定人運輸之交通工具之機會犯之。
七、侵入住宅或有人居住之建築物、船艦或隱匿其內犯之。
八、攜帶兇器犯之。
九、對被害人為照相、錄音、錄影或散布、播送該影像、聲音、
    電磁紀錄。
前項之未遂犯罰之。
刑法第224條
對於男女以強暴、脅迫、恐嚇、催眠術或其他違反其意願之方法
，而為猥褻之行為者，處6月以上5年以下有期徒刑。
刑法第224條之1
犯前條之罪而有第222條第1項各款情形之一者，處3年以上10年
以下有期徒刑。